臺北高等行政法院判決
　　　　　　　　　　　　　　　　　　 95年度訴字第01529號
　　　　　　　　　　　　　　　.
原　　　告　甲○○
被　　　告　財政部臺北市國稅局
代　表　人　許虞哲（局長）
訴訟代理人　乙○○
上列當事人間因遺產稅事件，原告不服財政部中華民國95年3月2
0日台財訴字第09400644120號（案號：第00000000號）訴願決定
，提起行政訴訟。本院判決如下：
　　主  文
原告之訴駁回。
訴訟費用由原告負擔。
　　事  實
一、事實概要：
    緣原告之父陳仁於民國（下同）94年5月1日死亡，原告於94
    年7月12日申報遺產總額為新臺幣（下同） 17,528,715元，
    被告機關初查以原告原申報於台北市○○區○○段3小段000
    0-0000地號土地1 筆價值為14,786,820元，依公告現值計算
    ，該系爭土地價值應為17,263,800元；另投資－歐邦企業有
    限公司（以下簡稱歐邦公司），目前價值為負59,522元，核
    定該系爭投資價值為0 元，並核定遺產總額為20,065,217元
    ，遺產淨額為 4,665,217元。原告不服，就遺產土地價值及
    投資額等2 項，申經復查結果，未獲變更，訴願人仍表不服
    ，復就遺產土地價值部分，提起訴願遭決定駁回，遂提起本
    件行政訴訟。
二、兩造聲明：
　　(一)原告聲明求為判決：1.訴願決定、原處分關於騎樓地計入
                          遺產總額部分，均撤銷。
                        2.訴訟費用由被告負擔。
　　(二)被告聲明求為判決：1.駁回原告之訴。
                        2.訴訟費用由原告負擔。
三、兩造之爭點：被告機關以系爭土地之全部，依公告現值計算
    系爭土地價值為17,263,800元，計入遺產總額，是否適法？
　　(一)原告主張之理由：
      1.依遺產及贈與稅法第16條規定：「左列各款不計入遺產
        總額：…12、被繼承人遺產中經政府闢為公眾通行道路
        之土地或其他無償供公眾通行之道路土地，經主管機關
        證明者。但其屬建造房屋應保留之法定空地部分，仍應
        計入遺產總額。」系爭台北市○○區○○段三小段00
        00-0000地號，面積46.00平方公尺，其中19.80平方公
        尺為無償供公眾通行之騎樓土地、屬於上揭條文所稱之
        「其他無償供公眾通行之道路土地」，依法可不計入遺
        產總額，然卻遭被告剔除，其理由為「騎樓走廊非道路
        」；經原告函詢內政部，該部答覆：「道路：指公路、
        街道、巷弄、廣場、騎樓、走廊、或其他供公眾通行之
        地方。」，指明騎樓、走廊是道路，被告亦未去函駁斥
        內政部的說法；並改口稱：「騎樓土地是法定空地」，
        經原告反駁後，又改稱「未檢附相關證明文件」；被告
        前後一再反覆其說詞，皆經原告於訴願階段一一反駁。
      2.查通常未建築之土地，並沒有所謂的法定空地，因為房
        子還沒蓋，法定空地留設面積、方位皆未知。只有包含
        於已建築使用之建築基地用的「廣場、騎樓、走廊」等
        之土地，始有是否為法定空地之問題，故遺產及贈與稅
        法第16條第12款所稱之「道路」若不包含內政部所稱的
        廣場、騎樓、走廊等，那它就不必特別加上「但其屬建
        造房屋應保留之法定空地部分，仍應…」的但書了。而
        且，除內政部所引用、解釋的「道路」定義外，並無任
        何法律說「騎樓走廊非道路」。據此，騎樓、走廊是為
        道路的一種，殆無疑義。
      3.財政部訴願決定：「本案訴願人雖檢附台北市政府工務
        局建管處95年2月9日北市工建照字第09562194700 號函
        ，主張為遺產及贈與稅法第16條第12款所稱之提供公眾
        通行之道路而非法定空地。查該函係查復關於道路交通
        管理處罰條例第3條第1款規定所稱道路之涵意，尚與遺
        產及贈與稅…‥，合先敘明。」查此段敘明與事實不符
        ，顯然是訴願機關審議人員看錯內政部的函文；茲再檢
        附台北市建管處該函之影本。
      4.訴願決定復稱：「…騎樓既非該法第16條第12款所稱之
        土地…」查騎樓是統稱，本來就非指土地，但騎樓底下
        供公眾通行之地面卻是不折不扣的土地，依訴願機關之
        說法，既然是土地，自屬不計入遺產總額之財產；被告
        將之併計遺產總額，顯屬不合。
      5.查遺產及贈與稅法第16條第12款所稱「經政府闢為公眾
        通行道路之土地」或「其他無償供公眾通行之道路土地
        」著重於是否「無償」提供土地供「公眾」使用通行；
        非以所有權人有無使用或收益為要義，例如門前土地經
        政府闢為道路，所有權人仍不可避免的會使用到，那麼
        所有的道路土地不就幾乎都不能「不計入遺產總額」了
        嗎？
      6.本案系爭騎樓土地一樓持分（1/3）部分6.6平方公尺，
        完全無法使用、收益（甚至稍一擺放東西、即會被警察
        開罰單，雖然騎樓土地是私人所有），應全部不計入，
        遺產總額。二樓持分（1/3）土地部分6.6平方公尺，有
        一半功能提供為供公眾通行，應有 3.3平方公尺不計入
        遺產總額，三樓的情形與二樓相同。據此，本案系爭騎
        樓土地總共至少應有13.2平方公尺不計入遺產總額。然
        衡諸實際狀況，事實上是整個騎樓面積土地（19.8平方
        公尺）全部無償供公眾通行、而非僅只部分而已。而且
        不管其上有幾層建築物，本案無償供公眾通行的騎樓土
        地面積都是 19.8平方公尺全部（就算其上有100層樓也
        是相同）。且該騎樓土地所承擔的「道路義務」也是全
        部騎樓土地面積（例如警察不會只對部分騎樓面積開罰
        單，而對其他部分不罰。又如：騎樓雖供公眾通行，所
        有權人仍應負全部騎樓土地面積清潔之義務，否則即有
        被環保局處罰之虞。再如：行人在騎樓土地上滑倒受傷
        ，所有權人可能索賠）。綜上所述，本著權利義務對等
        之原則，原告主張應將全部騎樓土地不計入遺產總額，
        以符社會公平正義。
      7.按「騎樓走廊」係在興建房屋時，政府強迫人民犧牲一
        樓的店面和建物安全，留出的無償供公眾通行之道路土
        地。九二一地震時東星等大樓的倒塌與騎樓走廊有關，
        後來有修改法令可免留騎樓走廊，一般至少可多出6 坪
        店面，不但有可觀的租金收益，且不必承擔道路義務。
        持有騎樓土地所承擔的道路義務不亞於一般車行道路，
        騎樓遠比一般車行道路多了遮風避雨的功能、讓通行其
        土地之公眾可免於日曬雨淋之苦。騎樓土地所有人長期
        為了公眾利益的犧牲比一般供車行的道路還大；更有理
        由將騎樓土地不計入遺產總額。至於是應將全部騎樓土
        地（19.8平方公尺）不計入遺產總額或部份騎樓土地（
        例如上例：13.2平方公尺）不計入遺產總額，請鈞院裁
        定。
      8.據上論結，被告將系爭騎樓土地全部計入遺產總額，否
        准認列不計入遺產總額，即屬不合，請判決如訴之聲明
        。
　　(二)被告主張之理由：
      1.按「經常居住中華民國境內之中華民國國民死亡時遺有
        財產者，應就其在中華民國境內境外全部遺產，依本法
        規定，課徵遺產稅。」為遺產及贈與稅法第1條第1項所
        明定。次按「遺產及贈與財產價值之計算，以被繼承人
        死亡時或贈與人贈與時之時價為準；…第1項所稱時價
        ，土地以公告土地現值或評定標準價格為準；……。」
        、「左列各款不計入遺產總額：…12、被繼承人遺產中
        經政府闢為公眾通行道路之土地或其他無償供公眾通行
        之道路土地，經主管機關證明者。但其屬建造房屋應保
        留之法定空地部分，仍應計入遺產總額。」，為遺產及
        贈與稅法第10條第1項、第3項及同法第16條第12款所明
        定。
      2.本件被繼承人陳仁死亡時遺有坐落台北市○○區○○段
        3 小段0151之0000地號土地一筆，原告自行申報土地價
        額價額為14,786,820元，被告依前揭遺產及贈與稅法第
        10條第1項、第3項規定，以當期之土地每平方公尺公告
        現值375,300元，核定土地價值為 17,263,800元。原告
        主張騎樓走廊面積土地，依道路交通管理處罰條例第3
        條規定係屬「道路」，符合遺產及贈與稅法第16條第12
        款所稱其他無償供公眾通行之道路土地，應自遺產總額
        中扣除云云，申經被告復查決定以，騎樓走廊面積土地
        係於建造房屋時，依建築法令規定所應保留之法定空地
        ，依前揭遺產及贈與稅法第16條第12款但書規定，自應
        計入遺產總額課稅。乃駁回原告復查申請。原告仍未甘
        服，提起訴願亦遭駁回決定，遂提起本件行政訴訟。
      3.查依遺產及贈與稅法第16條第12款規定，所指的公眾通
        行道路之土地，必須名義上雖為私有財產之土地，惟所
        有權人事實上已無法使用、收益，經政府闢為道路或無
        償供公眾通行之道路，且不屬建造房屋應保留之法定空
        地部分，始得不計入遺產總額，有該條款修正理由可參
        （94年版遺產及贈與稅法令彙編第105 頁）。又查騎樓
        所有人對該騎樓土地並不因此完全喪失管理、使用、收
        益處分之權能，所有人尚非不能依法申請准予設攤或對
        該土地為其他形式之利用，業經大法官會議第564 號解
        釋理由書闡明在案，是系爭騎樓走廊土地，僅係其利用
        原則上不得有礙通行，非完全無法使用收益，自不屬遺
        產及贈與稅法第16條第12款規定所稱公眾通行之道路土
        地。且依首揭規定被繼承人遺有其他供公眾通行之道路
        土地，尚需經主管機關證明係無償供公眾使用者，始得
        免計入遺產總額，本件原告既未檢附該管主管機關出具
        證明系爭騎樓走廊土地確屬無償供公眾通行之道路土地
        之相關證明文件供核，被告依前揭遺產及贈與稅法第16
        條第12款但書規定，否准其請求並無不合。至所引道路
        交通處罰管理條例，僅係違反交通規則之處罰規定，核
        與本件無涉，綜上各節，原告所訴核無足採。
      4.據上論述，本件原處分、訴願決定均無違誤，請判決駁
        回原告之訴。
　　理  由
一、本件被告代表人原為張盛和，訴訟中變更為許虞哲，業據被
    告新任代表人提出承受訴訟狀聲明承受訴訟，核無不合，應
    予准許。
二、按「經常居住中華民國境內之中華民國國民死亡時遺有財產
    者，應就其在中華民國境內境外全部遺產，依本法規定，課
    徵遺產稅。」為遺產及贈與稅法第1條第1項所明定。次按「
    遺產及贈與財產價值之計算，以被繼承人死亡時或贈與人贈
    與時之時價為準；…第1項所稱時價，土地以公告土地現值
    或評定標準價格為準；……。」、「左列各款不計入遺產總
    額：…12、被繼承人遺產中經政府闢為公眾通行道路之土地
    或其他無償供公眾通行之道路土地，經主管機關證明者。但
    其屬建造房屋應保留之法定空地部分，仍應計入遺產總額。
    」，為遺產及贈與稅法第10條第1項、第3項及同法第16條第
    12款所明定。
三、本件原告之父陳仁於94年5月1日死亡，原告於94年7月12日
    申報遺產總額為17,528,715元，被告機關初查以原告原申報
    於台北市○○區○○段3小段000 0-0000地號土地1筆價值為
    14,786,820元，依公告現值計算，該系爭土地價值應為17,
    263,800元；另投資歐邦公司，目前價值為負59,522元，核
    定該系爭投資價值為0元，並核定遺產總額為20,065,217元
    ，遺產淨額為4,665,217元。原告不服，就遺產土地價值及
    投資額等2項，申經復查結果，未獲變更，訴願人仍表不服
    ，復就遺產土地價值部分，提起訴願遭決定駁回，循序起訴
    意旨略以：系爭台北市○○區○○段三小段000-0000地號，
    面積46.00平方公尺，其中19.80平方公尺為無償供公眾通行
    之騎樓土地，屬於上揭條文所稱之「其他無償供公眾通行之
    道路土地」，依法可不計入遺產總額，然卻遭被告認係「騎
    樓走廊非道路」為由剔除；惟經原告函詢內政部，該部答覆
    ：「道路：指公路、街道、巷弄、廣場、騎樓、走廊、或其
    他供公眾通行之地方。」，指明騎樓、走廊是道路，殆無疑
    義，自屬不計入遺產總額之財產，被告將之併計遺產總額，
    顯屬不合；又「騎樓走廊」係在興建房屋時，政府強迫人民
    犧牲一樓的店面和建物安全，留出的無償供公眾通行之道路
    土地，本著權利義務對等之原則，原告主張應將全部騎樓土
    地不計入遺產總額，以符社會公平正義；被告將系爭騎樓土
    地全部計入遺產總額，否准認列不計入遺產總額，即屬不合
    ，請判決如訴之聲明云云。
四、被繼承人遺產中經政府闢為公眾通行道路之土地或其他無償
    供公眾通行之道路土地，經主管機關證明者，不計入遺產總
    額，但如屬建造房屋應保留之法定空地部分，則仍應計入遺
    產總額，此觀上揭遺產及贈與稅法第16條第12款規定自明。
    所指公眾通行道路之土地，必須名義上雖為私有財產之土地
    ，惟所有權人事實上已無法使用、收益，經政府闢為道路或
    無償供公眾通行之道路，經主管機關證明，且不屬建造房屋
    應保留之法定空地部分，始得不計入遺產總額。原告固主張
    系爭台北市○○區○○段三小段000-0000地號，面積46.00
    平方公尺，其中19.80平方公尺為無償供公眾通行之騎樓土
    地，屬於上揭條文所稱之「其他無償供公眾通行之道路土地
    」，依法可不計入遺產總額云云；惟查系爭騎樓走廊土地，
    不屬法定空地，且供公眾通行之用，但為已建築使用之土地
    等情，有臺北市政府工務局建築管理處95年6月16日北市工
    建照字第09568032500號函（說明2）及95年2月9日北市工建
    照字第09562194700號函附本院卷內可稽；次查「騎樓通道
    建造係為供公眾通行之用者，所有人雖不因此完全喪失管理
    使用、收益、處分之權能，但其利用行為原則上不得有礙於
    通行，道路交通管理處罰條例第3條第1款即本此而將騎樓納
    入道路管制措施之適用範圍。…按上開規定所限制者為所有
    權人未經許可之設攤行為，所有權人尚非不能依法申請准予
    設攤或對該土地為其他形式之利用。…」此經司法院釋字第
    564號解釋理由書闡明在案；系爭騎樓走廊土地，僅係其利
    用原則上不得有礙通行，非完全無法使用收益，依前揭說明
    ，自不屬遺產及贈與稅法第16條第12款規定所稱公眾通行之
    道路土地，自仍應計入遺產總額（至供公共通行之騎樓走廊
    地，依土地稅減免規則第10條規定得減免地價稅，乃另一問
    題，與遺產稅之核課無涉）。被告機關將系爭騎樓地併計入
    遺產總額，洵屬有據。至原告主張「道路」之定義，依道路
    交通管理處罰條例第3條第1款規定，係指公路、街道、巷衖
    、廣場、騎樓、走廊或其他供公眾通行之地方，故騎樓亦屬
    道路云云；惟道路交通管理處罰條例，係為加強道路交通管
    理，維護交通秩序，確保交通安全而制定（參該條例第1條
    規定），亦核與本件遺產稅之核課無涉。
五、綜上所述，原告起訴論旨，並非可採；被告機關將系爭騎樓
    地，依公告現值計算，併計入遺產總額，依首揭規定，並無
    違誤；復查及訴願決定遞予維持，亦無不合，原告仍執前詞
    ，訴請撤銷，為無理由，應予駁回。
六、兩造其餘主張陳述，於判決結果不生影響，無庸一一論列，
    併予敘明。
據上論結，本件原告之訴為無理由，爰依行政訴訟法第98條第3
項前段，判決如主文。
中　　華　　民　　國　　96　　年　　2　　月　　8　　日
                  第六庭審判長法  官   林文舟
                              法  官　 闕銘富
                              法  官　 許瑞助
上為正本係照原本作成。
如不服本判決，應於送達後20日內，向本院提出上訴狀並表明上
訴理由，如於本判決宣示後送達前提起上訴者，應於判決送達後
20日內補提上訴理由書（須按他造人數附繕本）。
中　　華　　民　　國　　96　　年　　2　　月　　8　　日
                              書記官   吳芳靜
